臺灣新竹地方法院民事判決　　　　　　　　 92年度國字第2號
原　　　告　台新國際商業銀行股份有限公司
　　　　　　(即保證責任新竹市第十信用合作社之承當訴訟人)
法定代理人　丙○○
訴訟代理人　乙○○
　　　　　　己○○
訴訟代理人　鄭洋一律師
複代 理 人　李文欽律師
被　　　告　新竹縣政府
法定代理人　丁○○
訴訟代理人　甲○○
上列當事人間國家賠償事件，本判決如下：
    主  文
原告之訴及假執行之聲請均駁回。
訴訟費用由原告負擔。
    事 實 及 理 由
甲、程序方面：
    查本件原告有限責任新竹市第十信用合作社（下稱十信合作
    社）於民國（下同）93年10月18日已由原告台新國際商業銀
    行股份有限公司（下稱台新銀行）概括承受全部資產、負債
    及營業，並依法以公告方式代替債權讓與之通知（詳卷一第
    124、125頁），且原告聲請承當訴訟亦得被告同意（詳卷二
    第30頁），符合民事訴訟法第254條第1項但書規定，應由原
    告台新銀行承當本件訴訟，合先敘明。
乙、實體方面：
壹、原告主張：
一、緣訴外人曾婷鳳自82年間向十信合作社 (承當訴訟前之原告
    ）申貸借款，並以其夫戊○○所有新竹縣竹北市○○○段
    162-13地號土地及其地上物門牌新竹縣竹北市○○路2401
    號之建物，為十信合作社設定最高限額抵押權新台幣（下同
    ）7,800, 000元，擔保渠等未清償之債務。85年底，該2人
    即未依約償還本利，屢經催討無著。十信合作社隨即向臺灣
    新竹地方法院聲請核發之支付命令，經法院裁定給付，並確
    定在案；俟十信合作社聲請就上開抵押設定之不動產予以強
    制執行，而因被告當時甫辦理該地段之土地徵收及建物拆遷
    補償作業，新竹地方法院即於「88年4月29日」核發扣押命
    令，禁止訴外人戊○○對被告領取徵收其所有新竹縣竹北市
    ○○○段162-13土地及其地上物門牌號碼為「新竹縣竹北市
    ○○路2401號」房屋之補償金債權，詎被告竟不依竹北地政
    事務所依法而為之抵押權設定登記，及執行法院所為之扣押
    命令，而於「88年8月7日」發放該建物補償費10,928,096元
    予訴外人戊○○，以致十信合作社於該土地即其建物之優先
    債權，計有4,985,636元未獲清償。
二、按「因故意或過失，不法侵害他人之權利者，負損害賠償責
    任」、「公務員於執行職務行使公權力時，因故意或過失不
    法侵害人民自由或權利者，國家應付損害賠償責任。」民法
    第184條第1項前段、國家賠償法（下稱國賠法）第3條第1項
    前段分別定有明文。十信合作社前依國賠法第10條以書面向
    被告請求賠償損害，惟經被告機關做成拒絕賠償之決定，然
    經被告疏未將其所徵收之系爭建物，依82年間所設定抵押權
    之法律效果，至少保留設定額7,800,000元扣留，以備償該
    擔保之債權，或依新竹地方法院扣押命令意旨，禁止債務人
    戊○○於6,464,203元即其利息之債權範圍內領取補償費。
    核被告所為顯屬侵害原告於系爭建物之抵押權，及依本院88
    年4月29日扣押命令所得優先分配該補償費10,928,096元之
    既得權，而就十信合作社本能受償之4,985, 636元債權，應
    負擔賠償責任，至為灼然。
三、原告已於新竹地院民事執行處執行到對被告在第三人土地銀
    行之標售土地價款500多萬元，並且已經作成分配表，但是
    因戊○○對於分配表提出異議之訴，經新竹地鋎一審判決其
    敗訴（93年度訴字第333號），目前上訴高院，但高院尚未
    通知開庭或有何裁判，如果該分配表異議之訴我們勝訴確定
    ，可以領取該列於分配表未發款之200多萬元分配款，本件
    對於被告之債權即全部獲得受償。
四、爰聲明：
（一）被告應給付原告4,985,636元，及自起訴狀繕本送達翌日
      起至清償日止，按年息百分之5計算利息。
（二）原告願供現金或等值之中央政府建設公債86年度甲類第2
      期債票為擔保請准宣告假執行。
貳、被告方面：
一、經查戊○○尚有領取現金補償4成獎勵金1,153,680元及建物
    自拆獎勵金5,022,214元可清償原告債權（本府業已限期鄭
    君應於91年12月底前自動拆除完竣，惟鄭君建物迄今仍未拆
    除，建物自拆獎勵金需鄭君自行拆除建物始可發給）。
二、又查國家因公共事業需辦理徵收時，雖土地法施行法第59條
    規定「被徵收土地應有之負擔，由該管市、縣政府機關於發
    給補償金時，代為補償…」，惟土地上之建築改良物一併徵
    收時，並無代為補償之規定，按內政部77年9月29日台 (77)
    內字第640095號函解釋，一併徵收之建物設有抵押權時，法
    律無明文規定徵收機關有代為清償之作為義務，故如未主動
    代為清償時，似尚難遽認該公務員有國家賠償法第2條第2項
    後段公務員怠於執行職務致人民權利遭受損害規定之情事。
三、原告已另向法院執行處執行到被告在土銀之標售土地價款
    500多萬元，並已作成分配表，且獲分配，其起訴所主張未
    獲清償之4,985,636元已全數受償，應不得再於本件訴訟請
    求。
四、爰聲明：
（一）原告之訴駁回
（二）訴訟費用由原告負擔。
參、本院之判斷：
一、經查，十信合作社於起訴時固因被告未依本院民事執行處88
    年4月29日之扣押命令，禁止債務人戊○○於6,464,203元及
    其利息之債權範圍內領取補償費，而於88年8月7日發放該建
    物補償費10,928,096元予訴外人戊○○，以致十信合作社於
    該土地即其建物之優先債權（抵押權），計有本金
    4,985,636元未獲清償，乃依民法第184條第1項前段、國賠
    法第3條第1項前段規定，提起本件訴訟。被告則以：國家因
    公共事業需辦理徵收時，雖土地法施行法第59條規定「被徵
    收土地應有之負擔，由該管市、縣政府機關於發給補償金時
    ，代為補償…」，惟土地上之建築改良物一併徵收時，並無
    代為補償之規定，按內政部77年9月29日台 (77)內字第
    640095號函解釋，一併徵收之建物設有抵押權時，法律無明
    文規定徵收機關有代為清償之作為義務，故被告未主動代為
    清償時，似尚難遽認該公務員有國家賠償法第2條第2項後段
    公務員怠於執行職務致人民權利遭受損害規定之情事；且原
    告已另向法院執行處執行到被告在土銀之標售土地價款500
    多萬元，並已作成分配表，且獲分配，其起訴所主張未獲清
    償之4,985,636元已全數受償，應不得再於本件訴訟請求等
    情置辯。
三、又查，原告自承其已在本院民事執行處聲請執行被告在土地
    銀行之標售土地價款500餘萬元，並且已經作成分配表，但
    是另一執行債權人戊○○對於分配表提出異議之訴，經一審
    判決其敗訴（本院93年度訴字第333號），目前上訴高等法
    院審理中，如高等法院駁回上訴維持原判，則原告本件主張
    之債權即全部獲得受償等情，業經調閱本院93年度執字第
    12243號、94年度執字第10391號及86年度執字第5238號卷證
    ，核之上開本院86年度執字5238號卷內，執行法院業於94年
    4月21日核發對被告之支付轉給執行命令，揭示主旨：「被
    告於該命令送達之翌日起三十日內，向執行法院支付八百零
    一萬九千三百七十五元，以轉給各債權人，逾期即依法執行
    」；其理由及法律依據為：「一、本院受理八十六年度執字
    第五二三八號債權人台新國際商業銀行股份有限公司等 (詳
    如後列)與債務人戊○○間強制執行事件，本院前依債權人
    台新商業銀行之前手保證責任新竹市第十信用合作社等之聲
    請，於八十九年十一月十三日，以新院錦執文五二三八字第
    四二八六八號執行命令，扣押債務人戊○○對貴府徵收其所
    有竹北市○○○段一五一建號，即門牌號碼新竹縣竹北市○
    ○路2401號房屋（基地坐落新竹縣竹北市○○○段162-13
    地號土地）之全部徵收補償金，嗣又於九十年六月八日，以
    新院錦執文五二三八字第一八四二三號執行命令請貴府將該
    全部補償金，全部支付轉給本院，貴府均無異議，惟迄今仍
    未依本院前開執行命令，將款解繳過院。二、茲據債權人台
    新商業銀行及范景量依強制執行法第119條第2項規定，聲請
    對貴府之財產逕為強制執行，核無不合，爰依同法第122條
    之2規定命令如主旨。三、貴府如否認債務人之債權存在，
    得依強制執行法第119條第3、4項規定辦理。四、本件各債
    權人債權合計為捌佰零壹萬玖仟佰柒拾伍元（利息及違約金
    計至九十四年四月二十一日）。」（詳本院94年度執字第
    10391號卷第34頁）。嗣因被告未依該執行命令解繳前開款
    項，本院民事執行處復於94年10月20日核發另一執行命令，
    扣押被告對第三人臺灣土地銀行竹北分行之債權，其主旨：
    「禁止債務人新竹縣政府在如說明一所列債權金額範圍內，
    收取對第三人臺灣土地銀行竹北分行之『縣治遷建二期計劃
    經費專戶帳號：000-000-00000-0』債權或為其他處分，第
    三人亦不得對債務人清償。」；其說明：「一、本院受理94
    年度執字第10391號清償借款強制執行事件，債權人台新國
    際商業銀行股份有限公司等請求就債務人新竹縣政府對於第
    三人臺灣土地銀行竹北分行之『縣治遷建二期計劃經費專戶
    帳號：000-000-00000-0』債權，在新台幣6,798,011元之債
    權範圍，予以扣押。二、...。」 (詳本院94年度執字第
    10391 號卷第211頁)，經該第三人臺灣土地銀行竹北分行函
    覆如數扣押並解交款項至本院 (詳本院94年度執字第10391
    號卷第224、265頁)。嗣於94年11月15日本院民事執行處發
    函該執行案件之全部債權人、債務人，其主旨：「本院94年
    度執字第10391號事件，對債務人新竹縣政府強制執行之金
    額應為新台幣5,644,331元，當事人如有意見，應於文到後7
    日內具狀表明，逾期視為無意見，本院即依此金額進行後續
    強制執行程序。」，其說明：「本件係債務人新竹縣政府違
    反本院86年度執字第5238號事件於90年6月8日之支付轉給命
    令，將新竹縣竹北市○○段162之13地號及其上新竹縣竹北
    市○○路2401號房屋之補償金，其中新台幣（下同）
    10,928,096元，誤發給該案債務人戊○○，故對債務人新竹
    縣逕行強制執行，惟本院核發支付轉給令時 (90年6月8日)
    ，土地及建物補償金之總額（土地補償金為228萬4200元，
    加計利息後為293萬4551元，房屋補償金為10,928,096元）
    ，超過全部債權總額（經試算為9,732,562元），故該支付
    轉給令之範圍，應以支付轉給令核發時，全部之執行債權額
    為限（即9,732,562元），並扣除嗣後債務人已解送之土地
    補償金2,934,551元，及另依本院92年度執字第3889號事件
    之收取命令，由債權人保證責任新竹市第十信用合作社（即
    債權人台新銀行前身）收取之四成獎勵金1,153,680元（該
    案債權人係持86年度執字第5238號核發之債權憑證聲請執行
    ，又該四成獎勵金為土地之代替物，債權人為第一順位抵押
    權人，有優先受償之權，故本院核發收取令，由其直接向債
    務人收取），餘額為5,644,331元。」（詳本院94年度執字
    第10391號卷第228頁），該函並已送達各該當事人無訛，有
    送達證書在該卷可稽，亦為原告於本件訴訟中所是認。雖原
    告另稱因訴外人戊○○對於本院86年度執字第52938號之95
    年2月3日之分配表提起分配表異議之訴，業經本院於95年7
    月31日以95年度訴字第333號判決訴外人戊○○敗訴，其上
    訴目前由臺灣高等法院審理中等情，惟查，前開分配表異議
    之訴與原告有關者，乃訴外人戊○○認為：「關於被告台新
    銀行之債權原本原為6,223,273元，經被告台新銀行聲請強
    制執行後，先後獲償2,868,433元及1,153,6 80元，故其債
    權原本應僅餘2,201,160元（6,223,273元－2, 868,433元－
    1,153,680元＝2,201,160元），另有尚未清償之利息而已，
    至兩造雖有違約金之約定，惟被告台新銀行既已取得執行名
    義，並向原告聲請強制執行，實不能再向原告請求違約金，
    而原告就此亦已於95年3月17日依法對被告台新銀行所取得
    本院86年度促字第5821號支付命令提起再審之訴，並聲請停
    止執行，故本院民事執行處逕將無異議之本金列為
    3,184,019元顯屬有誤，...。」 (詳本院卷二第76頁背面）
    等情，此業經本院於該訴訟事件判決以：「．．．，惟此已
    為被告台新銀行所否認，並以前揭情詞置辯，按清償人所提
    出之給付，應先抵充費用，次充利息，次充原本。其依前二
    條之規定抵充債務者，亦同，民法第323條定有明文。經查
    ，依被告台新銀行所取得前開本院86年度促字第5821號支付
    命令之執行名義所載之債權原本為6,464,203元並另有利息
    及違約金等情，已如前述，嗣被告台新銀行雖曾因先後執行
    而獲償，惟其前執行原告新竹縣竹北市○○○段162─13地
    號土地之徵收補償款共為2,9 34,551元，並不足以清償被告
    台新銀行之全部債權，故僅受償執行費57,890元，及以債權
    原本6,223,273元計算自87年1 1月2日至90年7月9日止，按
    年息百分之9.75計算之利息共1, 630,796元，暨債權原本
    1,237,637元，故仍有債權原本4,98 5,636元未獲清償，嗣
    雖本院於92年5月9日核發新院昭文92執字第3889號收取執行
    命令，共收取原告對訴外人新竹縣政府之徵收現金補償費四
    成勵金1,153,680元（其中包括執行費238元，及以債權原
    本4,985,636元計算自90年7月10日至92年5月28日止，按年
    息百分之9.75計算之利息，暨部分之債權原本），惟仍不足
    以清償被告台新銀行之債權，是經分配後，被告台新銀行所
    餘之債權原本為4,748,458元等情，經本院調取本院86年度
    執字第5238號執行卷宗閱明無訛，是以，本院民事執行處於
    歷次分配時，均依照前開規定，先抵充費用，次充利息，再
    充原本，並據此製作分配表而予以分配，於法尚無不合，迄
    於本次分配時，本院民事執行處亦係依照上開規定，先抵充
    費用，次充利息，再充原本，計算出被告台新銀行可獲分配
    之總額為4,373,800元，而其不足清償之債權原本仍有
    2,271,577元，於法亦無不合，則原告主張被告台新銀行所
    歷次分配受償之金額均應逕抵充債權原本云云，顯屬誤解法
    律，尚非足取。４、至原告雖另主張兩造前所約定之違約金
    顯屬過高，被告台新銀行於取得執行名義後實不應繼續加計
    利息、違約金向其請求云云。惟查，兩造間之借款訴訟，業
    經本院核發86年度促字第5821號支付命令確定，則兩造及本
    院即均應受該確定支付命令既判力之拘束，而不得為相反之
    主張或認定等情，已如前述，嗣原告雖對前開支付命令提起
    再審之訴，並聲請停止執行，惟其再審之訴，業經本院以95
    年度再字第3號裁定駁回，而其停止執行之聲請，亦經本院
    以95年度聲字第503號裁定駁回在案，此有本院95年度再字
    第3號裁定及95年度聲字第503號裁定附於本院86年度執字第
    5238號卷足稽，並經本院調取前開執行卷所閱明，況原告所
    主張之前開事由，亦屬既判力基準時以前存在之事由，揆之
    前開說明，原告亦不得以此為由，提起本件分配表異議之訴
    ，．．．。」（詳卷二第79頁第3點以下、79頁反面、80 頁
    第四行以上）駁斥並不採納之。是此，於該次分配表所分配
    之金額已就原告於本件之請求全數涵括其中，原告於本件訴
    訟之請求，即難認有其實益及理由。此外，訴外人戊○○與
    原告之債權額及利息、違約金等之計算方式之爭執，亦與本
    件原告對被告之請求權無關，蓋執行法院業就前開房屋補償
    金10,928,096元範圍內逕對強制執行之第三人即本件被告之
    財產逕為強制執行，從而，原告主張因被告之誤發前開房屋
    補償金10,928,096元予訴外人戊○○致其債權無法受償之情
    形亦不復存在。原告於本訴訟請求被告另賠償其4,985,636
    元及法定遲延利息，即非有據，無得准許；又其訴既經駁回
    其假執行之聲請亦失所依附，應併予駁回之。
四、兩造其餘主張及所提證據與本院上開論斷無涉或無違，不予
    贅述。
五、結論：本件原告之訴為無理由，依民事訴訟法第78條，判決
    如主文。
中　　華　　民　　國　　 96　　年　　6　　月　　29　　日
                  民事第一庭    法　官　陳順珍
以上正本係照原本作成。
如對本判決上訴，須於判決送達後20日內向本院提出上訴狀。
                                書記官　周育瑜
中　　華　　民　　國　　 96　　年　　6　　月　　29　　日
